【裁判字號】    92,台上,2274
【裁判日期】    921017
【裁判案由】    所有權移轉登記
【裁判全文】
最高法院民事判決                              九十二年度台上字第二二七四號
    上  訴  人  甲 ○ ○
    訴訟代理人  曾 慶 崇律師
    被 上訴 人  丙○○○
                己 ○ ○
                壬○○○
                庚 ○ ○
                乙 ○ ○
                戊 ○ ○
                辛 ○ ○
                丁 ○ ○
    共      同
    訴訟代理人  陳 聰 能律師
右當事人間請求所有權移轉登記事件，上訴人對於中華民國九十年三月二十日台灣高
等法院台中分院第二審判決（八十八年度上字第六六九號），提起上訴，本院判決如
左：
    主  文
上訴駁回。
第三審訴訟費用由上訴人負擔。
    理  由
本件上訴人主張：伊與被上訴人之被繼承人陳時昭原為兄弟，民國七十三年五月三日
本於雙方及父陳李萬添共同訂定之分產約據（下稱系爭分產約據）第一條約定，在代
陳李萬添償還借款後，就坐落台中縣大甲鎮段○○段（下同）五八四、五八五、五八
六地號土地（重測前為六塊厝段三四之五、三七之十九、三四地號）與五二四地號土
地（重測前為六塊厝段三七之十三地號）、三八八地號（重測前為六塊厝段九一之一
地號）如第一審判決附圖所示虛線Ａ部分面積一五九之一二平方公尺土地（下稱三八
八地號附圖虛線Ａ部分土地）辦理互易，並登記（三八八地號附圖虛線Ａ部分土地尚
未辦理）、點交。惟陳時昭依約所應交付之五二四地號土地及三八八地號附圖虛線Ａ
部分土地，嗣因地籍圖重測，發生地籍圖面積、登記簿面積及指界不一，而有瑕疵，
經伊催請補正，又置之不理，爰以起訴狀繕本之送達解除伊與陳時昭間之互易契約，
依民法第二百五十九條、第一千一百四十八條之規定，身為陳時昭繼承人之被上訴人
丙○○○自應將登記在其名下之五八四、五八五及五八六地號土地所有權移轉登記予
伊。縱伊解除契約為不合法，依系爭分產約據第一條之約定，三九九地號土地亦應於
陳李萬添死亡後由伊及陳時昭均分，詎陳時昭竟於八十三年九月十四日以贈與為原因
，將該土地所有權移轉登記在其名下，而陳李萬添、陳時昭嗣又於八十五年元月十日
、八十六年八月二十九日先後死亡，彼等之全體繼承人分別為上訴人、陳時昭或被上
訴人，伊自得依該分產約據第一條之約定及民法第一千一百四十八條之規定，請求確
認對三九九地號土地有繼承權存在，並塗銷該土地關於陳時昭、丙○○○之所有權移
轉登記及辦理繼承登記。又依系爭分產約據第一條之記載，「土地公頂田地」分歸伊
所有，「土地公下田地」則分歸陳時昭取得，且毗鄰之處落差達七十公分以上，被上
訴人並以田埂為界築牆及建屋，是三八八地號附圖虛線Ａ部分土地應為伊所有，而丙
○○○係依上開分產約據取得該部分土地所有權，並為陳時昭之繼承人，亦應將之由
三八八地號土地內分出，並移轉登記予伊所指定之陳何秀月併入三五六地號土地等情
。爰先位聲明求為命丙○○○將五八四、五八五及五八六地號土地所有權移轉登記予
伊。備位聲明求為命丙○○○將三八八地號附圖虛線Ａ部分土地自該地號土地分出，
並移轉登記予伊所指定之陳何秀月併入三五六地號土地；並追加求為(一)確認伊對三九
九地號土地之繼承權存在(二)命被上訴人塗銷陳李萬添與陳時昭於八十三年九月十四日
就三九九地號土地以贈與為原因所為之所有權移轉登記(三)命丙○○○塗銷其於八十七
年一月十三日就三九九地號土地以分割繼承為原因所為之所有權移轉登記，被上訴人
並應與伊共同辦理繼承登記之判決（上訴人請求丙○○○將三九九地號如第一審判決
附圖所示Ａ部分面積一八ＯＯ‧一七平方公尺土地自該地號分出，並移轉登記予陳何
秀月併入三五六地號土地部分，經第一審判決其敗訴後，雖提起第二審上訴，但嗣因
追加如前備位(一)、(二)、(三)所示之聲明而撤回，已告確定）。
被上訴人則以：系爭分產約據並非上訴人與伊等之被繼承人陳時昭間之互易契約，而
係上訴人及陳時昭之父陳李萬添生前將所有財產分別贈與予上訴人及陳時昭之贈與契
約。縱為互易契約，陳時昭亦無違約情事，上訴人自不得以陳時昭未依約履行為由，
解除契約並請求回復原狀。又上訴人請求丙○○○將三八八地號附圖虛線Ａ部分土地
內自該地號土地分出，並移轉登記予其所指定之陳何秀月併入三五六地號土地內，為
台灣台中地方法院（下稱台中地院）八十五年度沙簡字第五Ｏ二號確定判決效力所及
，且系爭分產約據亦無陳時昭應將三八八地號附圖虛線Ａ部分土地移轉登記予上訴人
之約定，並由田埂與地籍線非必相符以觀，陳李萬添於七十三年間將三五六、三八八
地號土地分別移轉予陳何秀月或丙○○○時，未會請地政事務所測量並辦理分割合併
，足見其分產非以田埂為界。再陳李萬添生前將三九九地號土地移轉登記予陳時昭，
於法並無不合，故該土地於陳李萬添死亡時，已非陳李萬添之遺產，上訴人自無再依
系爭分產約據主張均分之理等語，資為抗辯。
原審審理結果，以：上訴人主張依系爭分產約據之約定，應於被上訴人之被繼承人陳
時昭及上訴人之父陳李萬添死亡後，由上訴人及陳時昭均分之三九九地號土地，竟遭
陳時昭以贈與為原因，於八十三年九月十四日移轉所有權登記在其名下，而陳李萬添
、陳時昭嗣又於八十五年一月十日、八十六年八月二十九日先後死亡，彼等之全體繼
承人分別為上訴人、陳時昭或被上訴人，上訴人因而依該分產約據之約定及民法第一
千一百四十八條之規定為請求，其訴訟標的對於被上訴人即必須合一確定，且請求之
基礎事實亦同一，是上訴人追加除被上訴人丙○○○外之其餘被上訴人為當事人，並
對被上訴人請求確定法律關係，依民事訴訟法第四百四十六條第一項但書、第二百五
十五條第一項第二款、第五款、第六款規定，應予准許。經查由系爭分產約據第一條
所載內容之文義以觀，顯係陳李萬添生前將其所有財產，不問登記名義人為何，共分
為甲、乙及自留份額三部分，除自留份額作為陳李萬添養老用外，甲部分分歸上訴人
取得，乙部分則分歸陳時昭取得，此與台灣民間於被繼承人生前分產之習慣相符，且
台中地院八十五年度沙簡字第五Ｏ二號、八十六年度簡上字第二一八號判決，亦均認
定系爭分產約據為贈與契約，是該分產約據之法律性質應係贈與契約。上訴人以互易
之標的不須有處分權，主張系爭分產約據為互易契約，即不足採，且五八四、五八五
、五八六地號土地果為上訴人所有，何須將之列入分產約據分配，並大費周章移轉登
記予陳時昭，徒增稅捐之負擔，所稱該等土地係其所有，亦不足採。而丙○○○於第
一審程序中雖曾謂陳李萬添將三八八地號土地係出售予丙○○○，但此係土地登記簿
謄本記載登記原因為「買賣」所致，且上訴人嗣後主張該土地係陳李萬添依系爭分產
約據移轉登記予丙○○○，亦為丙○○○所不爭，其應無自認該分產約據係買賣之情
事。準此，上訴人以陳時昭依系爭分產約據所應交付之互易標的物有瑕疵為由，解除
契約，於法無據。次查上訴人主張陳李萬添、陳時昭分別於八十五年一月十日、八十
六年八月二十九日死亡，被上訴人為陳時昭之繼承人，以及三八八、三九九地號土地
登記在丙○○○名下之事實，固為被上訴人所不爭，且有戶籍謄本、土地登記簿謄本
可證，而被上訴人所為時效及上訴人之請求為確定判決效力所及之抗辯，則不足採，
然依據三八八及三五六地號土地之登記簿謄本，該二筆土地於七十三年間陳李萬添分
別移轉登記予丙○○○或（上訴人之妻）陳何秀月時，早已屬獨立之地號，若系爭分
產約據係以「土地公頂」之田埂上下為界址，當時陳李萬添理應請地政機關測量田埂
之實際位置，並辦理合併分割，惟其並未如此為之，且上訴人直至八十四年間大甲鎮
地籍圖重測時，發現地籍圖界線與指界不一時，始為主張，亦有違情理，故該分產約
據所載「土地公頂田地」及「土地公下田地」，乃應對之名詞，即「土地公頂田地」
係指三五六地號土地，而「土地公下田地」則為三八八地號土地。上訴人主張以「土
地公頂」之田埂上下為界址，並不足採，且此部分事證已臻明確，亦無庸證人黃江山
作證。又系爭分產約據乃陳李萬添對上訴人及陳時昭所為贈與之契約，是陳李萬添依
該分產約據移轉其所有三八八地號土地予丙○○○，應係陳李萬添對於陳時昭之贈與
，上訴人以其與陳時昭互易，依該互易契約對丙○○○為請求，亦屬無據。再三九九
地號土地，依系爭分產約據之約定，既為陳李萬添供養老用之自留份額，於其死亡後
由上訴人及陳時昭均分，性質上應屬死因贈與，惟陳李萬添生前已將該土地贈與登記
在陳時昭名下，有土地登記簿謄本足憑，依民法第一千二百零一條之規定，陳李萬添
上開就三九九地號土地所為之遺贈，自不生效力，上訴人並不得本於系爭分產約據請
求被上訴人履行該遺贈。至上訴人主張前揭以贈與為原因所為之所有權移轉登記，係
出於陳時昭之不法行為一節，雖提出報案書、異議書及存證信函等件為證，但查上訴
人並無法證明該等文件係陳李萬添所出具，縱認出於陳李萬添所為，其嗣後改變心意
同意贈與三九九地號土地予陳時昭，亦無不可，且大甲地政事務所駁回陳時昭之登記
申請，係因有人異議，亦不得據以認定在駁回前製作之贈與所有權移轉契約書及同意
書係屬偽造。爰參酌陳李萬添與陳時昭於八十三年十月八日至台中地院公證處認證之
「贈與所有權移轉契約書確認書」，記載陳李萬添確於八十二年五月十八日與陳時昭
訂立贈與所有權移轉契約書，則蓋有陳李萬添印鑑章及按指印之同意書應屬真正，且
前開確認書第二點載明「受贈人陳時昭同意扶養贈與人陳李萬添到死亡為止，並每月
給付新台幣伍仟元作零用金」，足見陳李萬添與陳時昭間之贈與為真實。況據大甲地
政事務所函及該所職員白春菊所為之證言，已駁回之登記案件，重新申請登記時，應
另行辦理收件，依土地登記規則第三十四條之規定，依法應提出之證明文件可以全部
援用，益見陳李萬添與陳時昭間就三九九地號土地所為之移轉登記手續完備。而辦理
認證時，法院公證人必先確認雙方身分及認證之文書為真正後，始予認證，且依民事
訴訟法第三百五十五條第一項之規定，亦應推定認證之契約為真正，乃上訴人未舉證
證明該契約係偽造，所辯偽造一節，自難採取。綜上所述，上訴人基於契約解除後之
回復原狀請求權，先位請求丙○○○應將五八四、五八五及五八六地號土地所有權移
轉登記予上訴人；本於分產約據第一條之約定及民法第一千一百四十八條之規定，備
位請求丙○○○應將三八八地號附圖虛線Ａ部分土地內自該地號土地分出，並移轉登
記予上訴人所指定之陳何秀月併入三五六地號土地內，及追加訴請(一)確認上訴人對三
九九地號土地之繼承權存在(二)被上訴人應塗銷陳李萬添與陳時昭於八十三年九月十四
日就三九九地號土地以贈與為原因所為之所有權移轉登記(三)丙○○○應塗銷八十七年
一月十三日就三九九地號土地以分割繼承為原因所為之所有權移轉登記，被上訴人並
應與上訴人共同辦理繼承登記，均為無理由，不應准許，為其心證之所由得，並以事
證已臻明確，說明兩造其餘攻擊防禦方法無庸審酌。因而維持第一審所為上訴人敗訴
判決（確定部分除外），駁回其上訴及追加之訴，經核於法並無違誤。上訴論旨，就
原審取捨證據、認定事實及解釋意思表示之職權行使，指摘原判決不當，聲明廢棄，
非有理由。
據上論結，本件上訴為無理由。依民事訴訟法第四百八十一條、第四百四十九條第一
項、第七十八條，判決如主文。
中      華      民      國    九十二    年      十      月     十七     日
                              最高法院民事第一庭
                                  審判長法官  李  錦  豐
                                        法官  楊  鼎  章
                                        法官  吳  麗  女
                                        法官  陳  國  禎
                                        法官  陳  重  瑜
      右正本證明與原本無異
                                              書  記  官
中      華      民      國    九十二    年     十一     月      四      日


司法院資訊處製作；財團法人民間司法改革基金會備份。
